【裁判字號】    95,家上,34
【裁判日期】    950426
【裁判案由】    離婚
【裁判全文】
臺灣高等法院民事判決                  95年度家上字第34號
上  訴  人  乙○○
被上 訴 人  甲○
上列當事人間離婚事件，上訴人對於中華民國94年11月23日臺灣
桃園地方法院94年度婚字第153號第一審判決提起上訴，本院於9
5年4月12日言詞辯論終結，判決如下：
    主      文
上訴駁回。
第二審訴訟費用由上訴人負擔。
    事實及理由
一、被上訴人主張：兩造於民國53年2月4日結婚，於婚姻關係存
    續中育有2子1女。上訴人從事國術館推拿師之職業，被上訴
    人則為家庭主婦，生活尚稱平順。惟上訴人有酗酒之惡習，
    每每在酒後出言辱罵被上訴人，甚至毆打被上訴人，致使兩
    人婚姻漸生裂痕。最近於94年7月17日下午3時許，在桃園縣
    桃園市○○路109號住所（下簡稱系爭處所），上訴人因向
    被上訴人索討金錢不成，竟使用被上訴人照顧孫子所用之娃
    娃車推倒被上訴人，繼又徒手毆打被上訴人，造成被上訴人
    右手臂、胸部瘀傷、右手無名指骨折。是故，上訴人每於酒
    後對被上訴人動粗，被上訴人實無法再與上訴人共同生活，
    爰依民法第1052條第1項第3款之規定，求為准許兩造離婚之
    判決。
二、上訴人則以：伊不再飲酒，願悔過前非、重新做人，希望被
    上訴人能夠回來全家團聚，不願離婚等語，資為抗辯。
三、本件經原審判決准被上訴人與上訴人離婚。上訴人就原審判
    決其敗訴部分提起上訴，聲明為：（一）原判決廢棄。（二
    ）上開廢棄部分，被上訴人在第一審之訴駁回。被上訴人則
    聲明：上訴駁回。
四、兩造不爭執之事實（見本院95年3月20日準備程序筆錄）
（一）兩造為夫妻關係，現婚姻關係存續中。
（二）被上訴人主張上訴人曾對其施暴，經台灣桃園地方法院核
      發94年度家護字第701號通常保護令（下簡稱保護令事件
      ）。
（三）上揭事實，並有兩造不爭執其形式真正（見本院同上筆錄
      ）之戶籍謄本、上開通常保護令（以上均影本）附卷可稽
      （見原審卷第6頁、本院卷第15頁至第16頁），並經本院
      調閱保護令事件核閱無訛，自堪信為真實。
五、本件經本院於95年3月20日與兩造整理並協議簡化之爭點為
    （見本院同上筆錄，並依本院論述之先後順序而調整其次序
    ，先此敘明）
（一）被上訴人是否受有不堪同居之虐待，而得依民法第1052條
      第1項第3款請求離婚？
  １、被上訴人提出診斷證明書、受傷照片、通常保護令等證據
      是否足以證明？
  ２、證人廖郁蓉之證言是否足以證明？
（二）上訴人之上訴理由，是否足以推翻本件構成不堪同居之虐
      待事實之認定？
六、茲分別論述如下
（一）被上訴人確實受有不堪同居之虐待，其依民法第1052條第
      1項第3款請求離婚，應屬有據。
  １、證人即與兩造同住之孫女廖郁蓉於原審證稱：94年7月17
      日事件之起因，乃為上訴人外出喝酒，要求家裡替其付款
      ，但本來講定新台幣（下同）2000元，事後卻向被上訴人
      索討3000元，兩造因此發生口角爭執等語（見原審卷第18
      頁），並據被上訴人提出形式真正為上訴人所不爭執（見
      本院卷第22頁）之敏盛綜合醫院診斷證明書影本、受傷照
      片、桃園縣警察局桃園分局處理家庭暴力與兒少保護案件
      調查紀錄（通報）表影本為證（分見原審卷第8頁、第20
      頁至第21頁、第7頁）。再參諸此部分事實，亦為上訴人
      所無異詞（見上四之（二）所示，並參本院卷第20頁至第
      21頁、第30頁反面等筆錄內容），可見上訴人確有於上揭
      時間，在系爭處所對被上訴人施暴等情，應堪信為真實。
  ２、被上訴人復指稱：「我每年都被他打，最近一次是去年7
      月17日，再往前是93年農曆2月19日，92年農曆12月間也
      被打，更早以前那就很多了。」「（問：平常是否會對被
      上訴人罵三字經？）不止是三字經，祖宗都被罵了。」等
      節（見本院卷第21頁）。佐諸上訴人亦自承：「我不記得
      了，我不會跟她爭論，我錯了就是要改過。」「（問：平
      常是否會對被上訴人罵三字經？）有。我不能說沒有。」
      等語（見本院卷第21頁）；廖郁蓉亦證稱：上訴人平常就
      會辱罵被上訴人三字經，對象是以被上訴人為主，如果喝
      酒就會動粗毆打被上訴人。這種事情已經司空見慣等情（
      見原審卷第18頁），由是足徵，被上訴人主張：上訴人每
      於酒後出言辱罵被上訴人，甚至毆打被上訴人，而受有不
      堪同居虐待等事實，洵堪認定。
  ３、準此，被上訴人確實受有不堪同居之虐待，是其依民法第
      1052條第1項第3款請求離婚，應屬有據，當可確定。
（二）上訴人之上訴理由，並不足以推翻構成不堪同居之虐待事
      實之認定。
  １、按民法第1052條第1項第3款規定，夫妻之一方，受他方不
      堪同居之虐待者，得向法院請求離婚。至所謂不堪同居之
      虐待，則應就具體事件，衡量夫妻之一方受他方虐待所受
      侵害之嚴重性，斟酌當事人之教育程度、社會地位及其他
      情事，是否已危及婚姻關係之維繫以為斷。若受他方虐待
      已逾越夫妻通常所能忍受之程度，而有侵害人格尊嚴與人
      身安全者，即不得謂非受不堪同居之虐待。
  ２、經查，上訴人於婚姻關係存續中，不思以誠摯相愛為基礎
      ，相互尊重，共同建立和諧美滿幸福之家庭，長期以言語
      、肢體暴力傷害被上訴人，被上訴人與上訴人結褵近40年
      來百般容忍，仍一再遭受上訴人無情之打擊，而上訴人慣
      常性之施虐行為，已造成被上訴人身體及精神上無法承受
      之痛，逾越一般夫妻通常所能忍受之程度，構成不堪同居
      之虐待。因此，被上訴人依上揭條款規定，請求離婚，即
      為有理由。
  ３、上訴人雖辯以：伊不再飲酒，願悔過前非、重新做人，希
      望被上訴人能夠回來全家團聚，不願離婚云云。惟查，被
      上訴人陳稱：「沒有離婚我沒有保障，我不要。我每年都
      被打，我自己的生活我自己會料理，我要活的有尊嚴。」
      「如果我出問題，沒人會救我，小孩也沒有辦法保護我。
      」等語（見本院卷第22頁），顯見上訴人對被上訴人之侵
      害程度甚為嚴重，傷及被上訴人之人格尊嚴與安全，而使
      被上訴人對上訴人缺乏信任感，足以危及兩造婚姻關係之
      維繫，實堪認定。
  ４、至上訴人雖曾供承：為了表示悔過，被上訴人可回家跟小
      孩子一起生活，避免在外受苦，而伊離開家裡。一年以後
      ，再決定要不要跟伊一起生活；被上訴人是伊之最愛，希
      望被上訴人能夠回來，被上訴人是賢妻良母等語（見本院
      卷第22頁），似有改過之心。但上訴人是否能身體力行、
      說到做到，並無實證，尚不能說服被上訴人，亦不能推翻
      本件構成不堪同居虐待之事實認定，至屬明悉。
  ５、綜此，顯見上訴人之上訴理由，尚不足以推翻其對被上訴
      人不堪同居虐待事實之認定，應屬彰彰明甚。
七、綜上所述，被上訴人主張上訴人對之有不堪同居之虐待事實
    ，應為可採，至上訴人所辯，均無可取。是依民法第1052條
    第1項第3款之規定，被上訴人自得請求判決離婚。從而，被
    上訴人本於上揭法條規定，請求判決離婚，即為有理由，應
    予准許。是則原審判命准兩造離婚，於法尚無不合。上訴意
    旨指摘原判決不當，求予廢棄改判，為無理由，應予駁回。
八、本件事證已臻明確，至於未論述之爭點；兩造其餘之攻擊或
    防禦方法；未經援用之證據，經本院斟酌後，認為均不足以
    影響本判決之結果，自無一一詳予論駁之必要，併此敘明。
九、據上論結，本件上訴為無理由，依民事訴訟法第449條第1項
    、第78條，判決如主文。
中    華    民    國    95    年    4     月   26     日
                  民事第14庭  審判長法  官  許正順
                                    法  官  魏麗娟
                                    法  官  鍾任賜
正本係照原本作成。
如不服本判決，應於收受送達後20日內向本院提出上訴書狀，其
未表明上訴理由者，應於提出上訴後20日內向本院補提理由書狀
（均須按他造當事人之人數附繕本）上訴時應提出委任律師或具
有律師資格之人之委任狀；委任有律師資格者，另應附具律師資
格證書及釋明委任人與受任人有民事訴訟法第466條之一第一項
但書或第二項（詳附註）所定關係之釋明文書影本。
中    華    民    國    95    年    4     月    27    日
                                    書記官  王敬端
附註：
民事訴訟法第四百六十六條之一（第一項、第二項）：
對於第二審判決上訴，上訴人應委任律師為訴訟代理人。但上訴
人或其他法定代理人具有律師資格者，不在此限。
上訴人之配偶、三親等內之血親、二親等內之姻親，或上訴人為
法人、中央或地方機關時，其所屬專任人員具有律師資格並經法
院認為適當者，亦得為第三審訴訟代理人。


司法院資訊處製作；財團法人民間司法改革基金會備份。
